【裁判字號】    98,消債聲,37
【裁判日期】    980901
【裁判案由】    聲請免責
【裁判全文】
臺灣板橋地方法院民事裁定            98年度消債聲字第37號
債  務  人  丙○○
債  權  人  國泰世華商業銀行股份有限公司
法定代理人  戊○○
債  權  人  萬榮行銷顧問股份有限公司
法定代理人  卯○○
代  理  人  庚○○
債  權  人  台新國際商業銀行股份有限公司
法定代理人  辰○○
債  權  人  日盛國際商業銀行股份有限公司
法定代理人  子○
債  權  人  兆豐國際商業銀行股份有限公司
法定代理人  甲○○
債  權  人  美商花旗銀行股份有限公司
法定代理人  乙○○
債  權  人  渣打國際商業銀行股份有限公司
法定代理人  寅○○
債  權  人  聯邦商業銀行股份有限公司
法定代理人  丁○○
代  理  人  癸○○
債  權  人  香港上海匯豐商業銀行股份有限公司
法定代理人  己○○
債  權  人  大眾商業銀行股份有限公司
法定代理人  辛○○
代  理  人  壬○○
債  權  人  中國信託商業銀行股份有限公司
法定代理人  丑○○○○
上列債務人丙○○因消費者債務清理事件，本院裁定如下：
    主  文
債務人丙○○不免責。
    理  由
一、按法院為終止或終結清算程序之裁定確定後，除別有規定外
    ，應以裁定免除債務人之債務，消費者債務清理條例第132
    條定有明文。又法院裁定開始清算程序後，債務人有薪資、
    執行業務所得或其他固定收入，而普通債權人之分配總額低
    於債務人聲請清算前二年間，可處分所得扣除自己及依法應
    受其扶養者所必要生活費用之數額者，法院應為不免責之裁
    定，但債務人證明經普通債權人全體同意者，不在此限，復
    為同條例第133 條所明定。另債務人有下列各款情形之一者
    ，法院應為不免責之裁定，但債務人證明經普通債權人全體
    同意者，不在此限：一、於七年內曾依破產法或本條例規定
    受免責；二、隱匿、毀損應屬清算財團之財產，或為其他不
    利於債權人之處分；三、捏造債務或承認不真實之債務；四
    、因浪費、賭博或其他投機行為，致財產顯然減少或負擔過
    重之債務，而生開始清算之原因；五、於清算聲請前一年內
    ，已有清算之原因，而隱瞞其事實，使他人與之為交易致生
    損害；六、明知已有清算原因之事實，非基於本人之義務，
    而以特別利於債權人中之一人或數人為目的，提供擔保或消
    滅債務；七、隱匿、毀棄、偽造或變造帳簿或其他會計文件
    之全部或一部，致其財產之狀況不真確；八、故意於財產及
    收入狀況說明書為不實之記載，或有其他故意違反本條例所
    定義務之行為，亦為同條例第134 條所明定。
二、本件債務人丙○○聲請消費者債務清理事件，前經本院於民
    國98年7 月20日裁定開始清算程序，並同時終止清算程序（
    本院98年度消債清更字第3 號），上開終結清算程序部分因
    未據債權人抗告，業已告確定。經本院於98年7 月20日發函
    通知債務人及全體無擔保債權人，於20日內就本院應否裁定
    免除債務人債務陳述意見結果，債務人於98年7 月22日收受
    本院通知，逾期迄未表示任何意見，下列債權人則均具狀表
    示不同意債務人免責，其等意見如下：
  (一)債權人萬榮行銷顧問股份有限公司表示：由債務人之現金卡
    客戶交易明細表，可得知聲請人歷來貸還款紀錄，其於92年
    4 月首次動用後即當月預借現金達10,000元，其後較為異常
    或大額預借現金分別係於92年5 月至11月間大額預借現金達
    43,000元，93年1 月至12月間大額預借現金達270,000 元，
    94年1 月至12月間大額預借現金達350,000 元，95年1 月間
    大額預借現金達30,000元，往來期間曾於93年10月28日大額
    清償幾無欠款，然嗣後卻又再度大額提領，債權人認債務人
    明知當時本身收支已無法平衡，卻仍恣意提領現金花用，後
    卻無法依約還款，實已符合消費者債務清理條例第134 條第
    4 款「使負擔過重之債務」，應不予免責等語。
  (二)債權人台新國際商業銀行股份有限公司表示：查債務人除幾
    乎每月預借現金使用外，其信用卡消費內容，尚有銀樓、珠
    寶公司、旅行社、百貨公司等非必要性消費，應不予免責等
    語。
  (三)債權人日盛國際商業銀行股份有限公司表示：債務人並未詳
    實說明其總債務2,545,316 元之主要資金用途，債權人判斷
    應有許多非必要性之花費，於消費時亦不知節制。而今又藉
    程序之便而欲行免責之行，此舉將無異鼓勵債務人不當消費
    ，更不符誠信原則，應為不免責裁定等語。
  (四)債權人美商花旗銀行股份有限公司表示：觀諸債務人之信用
    卡消費明細帳單可知，其欠款內容大多為保險投資、電視購
    物、分期商品等非必要性及奢侈性之消費。本件債務人實有
    欲藉「消費者債務清理條例」之法律程序，以達其逃避還款
    義務之高度道德風險，故債權人反對其於程序終結時可受免
    責之裁定等語。
  (五)債權人渣打國際商業銀行股份有限公司表示：債務人於該行
    之尚欠為信用卡款，由消費明細中顯示其在本行之信用卡有
    非生活必要性支出，認屬有奢侈、浪費或非屬日常生活所需
    之消費而導致負擔過重之債務，故應不予免責等語。
  (六)債權人聯邦商業銀行股份有限公司表示：依債務人所提出之
    更生聲請狀中得知債務人每月收入新臺幣20,000元，故應依
    消費者債務清理條例第133 條規定，裁定不應免責等語。
  (七)債權人香港上海匯豐銀行股份有限公司表示：債務人於債務
    協商前刷卡消費皆非日常生活所需之奢靡消費行為，並有慷
    他人之慨之道德風險，自屬可歸責於債務人之原因，應裁定
    不予免責。
  (八)債權人大眾商業銀行股份有限公司表示：債務人信用卡於93
    年3 月消費新臺幣約6,086 元，93年4 月電信資費電話費消
    費約3,079 元，94年3 月台灣電訊網路服務股份消費約8,36
    8 元，94年5 月電話資費消費約3,098 元，94年7 月電話資
    費消費約4,235 元，94年12月預借現金及消費20,499元，95
    年2 月電信資費消費約1,192 元，密集消費，其每次消費金
    額雖非大額，但積少成多、積沙成塔，且性質屬於非一般通
    常生活之必要消費，疑有逾越生活之必要支出，以致負擔過
    重之債務，應裁定不予免責等語。
  (九)債權人中國信託商業銀行股份有限公司表示：查債務人正值
    壯年，自應竭力清償債務，以防止消費者債務清理條例被濫
    用，影響債權人公平受償機會。第查債務人使用該行信用卡
    情形，其消費有多筆預借現金及電器、電視購物、珠寶等非
    一般通常生活之必要消費，性質顯非一般通常生活之必要消
    費，逾越可得支配之所得，承擔逾越其收入之高額風險，不
    啻將其承擔之風險逕行轉嫁於債權人承擔，不符公平原則，
    並疑有因浪費、賭博或其他投機行為，致負擔過重之債務，
    而生開始清算原因之嫌，應裁定不予免責等語。
三、經查，本件依債權人所提出債務人於上開各債權銀行信用卡
    刷卡消費紀錄及交易明細，顯示債務人之刷卡消費大多集中
    於東森得易購股份有限公司、東森購物百貨股份有限公司、
    歐莉寶珠寶有限公司3 處。其中債務人向本院聲請清算前之
    92至94年間，於東森得易購股份有限公司及東森購物百貨股
    份有限公司消費金額總計高達69,400元，於歐莉寶珠寶有限
    公司消費金額總計13 ,960 元，合計金額高達83,360元。復
    查債務人於雙向國際旅行社股份有限公司郵購消費46,350元
    、幼誠資誠直銷郵購20,454元，合計金額高達66,804元，且
    有數筆於京星港式飲茶、惠康及新光三越百貨股份有限公司
    數千元不等之消費，另向數家銀行預借現金，其中於93年11
    月29日至95年1 月24日間，向萬泰商業銀行股份有限公司每
    月預借現金2 萬至6 萬元不等，合計總額高達42萬元，平均
    每月提領3 萬元，於94年4 月高達5 萬元，94年10月高達6
    萬元，與一般家庭日常所需支出顯不相當。而債務人就此亦
    未於收受本院前開通知陳述意見函時，予以陳述任何意見。
    因此，各債權銀行皆認債務人上開大筆刷卡消費，且多為銀
    樓、餐廳、電視購物、百貨公司等非日常生活必要支出，而
    有奢靡消費之情事，及高度道德風險之虞，顯非無據，堪認
    債務人應有「因浪費、賭博或其他投機行為，致財產顯然減
    少或負擔過重之債務，而生開始清算之原因」情事存在。
四、綜上所述，本件堪認債務人有消費者債務清理條例第134 條
    第4 款所規定之不應免責之情形存在，爰裁定如主文。
中    華    民    國    98    年    9     月    1     日
              民事第一庭    法      官  黃信樺
上為正本係照原本作成
如不服本裁定，應於裁定送達後10日內，以書狀向本院提出抗告
，並繳納抗告費新臺幣1千元
中    華    民    國    98    年    9     月    1     日
                            書  記  官  李佳靜

司法院資訊處製作；財團法人民間司法改革基金會備份。
